【裁判字號】    95,上易,1933
【裁判日期】    951031
【裁判案由】    竊佔
【裁判全文】
臺灣高等法院刑事判決                95年度上易字第1933號
上  訴  人
即  被  告  甲○○
上列上訴人因竊佔案件，不服臺灣士林地方法院95年度易字第49
4號，中華民國95年8月27日第一審判決（起訴案號：臺灣士林地
方法院檢察署94年度偵字第5585號），提起上訴，本院判決如下
：
    主  文
原判決撤銷。
甲○○無罪。
    理  由
一、公訴意旨略以：被告甲○○於民國（下同）92年1月28日，
    在台北市○○○路雙連捷運站附近之星巴克咖啡店內，向乙
    ○○購買其所有坐落於台北縣汐止市○○段1754地號土地（
    權利範圍萬分之30）及其上門牌台北縣汐止市○○路○段322
    巷8號3樓房屋，雙方約定總價金為新台幣（下同）190萬元
    ，並簽訂不動產買賣契約書。惟簽約時乙○○僅同意將上開
    房屋借予甲○○裝潢使用，未同意甲○○搬入居住，然甲○
    ○向乙○○取得該屋鑰匙後，竟逕行遷入，且未依約支付價
    金，乙○○為保障權益，復於92年3月12日，與甲○○重新
    簽訂不動產買賣契約，甲○○亦簽發合作金庫銀行長安分行
    、票號為CY0000000、CY0000000號、到期日為92年3月13 日
    、同年4月5日、面額為5萬元、30萬元支票各1紙交付乙○○
    ，並承諾尾款155萬元於辦妥貸款後支付，詎甲○○兌現上
    開5萬元支票後，拒不付其餘價款，乙○○乃於93年7月22
    日解除買賣契約，並與甲○○簽訂「甲○○應於93年10月31
    日前無條件搬離」之同意書。惟甲○○屆期仍不搬遷，並意
    圖為自己不法之利益，佔據該屋供己使用，且交代該屋之大
    樓管理員李正邦不得讓乙○○進入該屋，使乙○○無法為該
    屋之使用收益，因認被告甲○○涉犯刑法第320條第2項之竊
    佔罪嫌。
二、按犯罪事實應依證據認定之，無證據不得認定犯罪事實；不
    能證明被告犯罪者，應諭知無罪之判決，刑事訴訟法第154
    條第2項、第301條第1項分別定有明文。又事實之認定，應
    憑證據，如未能發現相當證據，或證據不足以證明，自不能
    以推測或擬制之方法，以為裁判基礎；且認定犯罪事實所憑
    之證據，雖不以直接證據為限，間接證據亦包括在內，然而
    無論直接證據或間接證據，其為訴訟上之證明，須於通常一
    般之人均不致有所懷疑，而得確信其為真實之程度者，始得
    據為有罪之認定，倘其證明尚未達到此一程度，而有合理之
    懷疑存在而無從使事實審法院得有罪之確信時，即應由法院
    為諭知被告無罪之判決；再告訴人之告訴，係以使被告受刑
    事訴追為目的，是其陳述是否與事實相符，仍應調查其他證
    據以資審認（參照最高法院40年台上字第86號、76年台上字
    第4986號、52年台上字第1300 號判例）。
三、公訴人認被告涉犯竊佔罪嫌，無非係以：告訴人乙○○指訴
    、證人李正邦於原法院審理94年訴字第141號民事事件之證
    詞、不動產買賣契約書2份、同意書1份、建物所有權狀1紙
    等證據為其主要論據。訊據被告甲○○固不否認於上開時、
    地與告訴人乙○○簽訂不動產買賣契約書及同意書等情，惟
    堅決否認犯行，並辯稱：當時伊需要一個地方存放大量的資
    料，及母親上來台北的暫時住所，本來伊有另承租一個地方
    ，後來經伊兒子的老師就是乙○○的朋友介紹，一開始本來
    要租，後來改成買，因2份買賣合約書乙○○都不去履約，
    中間伊請代書找乙○○，她也不過來，也不配合辦理貸款，
    所以伊就沒有辦法付款，剛開始伊只要租屋而已，是乙○○
    要伊跟她買的，簽約後告訴人交付房屋鑰匙由伊入內裝潢，
    伊認為告訴人已同意伊於裝潢後搬入居住，伊認為告訴人有
    同意伊先搬進去住，無竊佔之故意等語。
四、經查：(一)系爭坐落於臺北縣汐止市○○段1754號土地（權利
    範圍萬分之30）及其上門牌號碼台北縣汐止市○○路○段322
    巷8號3樓建築物確係登記於告訴人乙○○名下，並於92年1
    月28日由告訴人與被告簽訂不動產買賣契約書，此業據被告
    自承在卷，核與告訴人乙○○之證述相符，復有建物所有權
    狀1紙、不動產買賣契約2份影本附卷可稽。(二)惟按刑法第32
    0條第2項之竊佔罪，係以行為人意圖為自己或第三人不法之
    利益，而竊佔他人之不動產，為其構成要件。竊佔不動產須
    有不法利益之意圖，而基於不法佔有使用之故意，並有不法
    佔有使用之行為。其不法利益固不必至不法所有之程度，惟
    仍須行為人有擅自佔有使用以獲利之意思始可。本件被告係
    因與告訴人間因先訂有買賣契約，而由告訴人先行同意將鑰
    匙交付予被告予以裝潢，並待貸款下來再交屋予被告等情，
    業據證人即告訴人乙○○於偵查、原法院結證綦詳（見偵查
    卷第22頁、原法院95年7月21日審判筆錄），另參以雙方於9
    2年1月28日所簽訂之不動產買賣契約書，除制式之買賣契約
    內容外，並另行約定：「(一)乙方即告訴人乙○○同意自立約
    日起將房屋借予甲方即被告甲○○裝潢使用。(二)甲方於立約
    日前開立房屋總價額新台幣壹佰玖拾萬元正，到期日92年2
    月25日。(三)如貸款手續無法完成，則雙方同意本標的物由買
    賣轉為租賃。」，此有上開不動產買賣契約書影本附卷可稽
    。然依一般買賣不動產之交易習慣，一方之原因致契約解除
    或不成立時，並不會將買賣契約改為租賃契約，足認雙方於
    買賣合意前應有租賃合意存在，而後改為買賣之法律關係，
    再因一方之原因致買賣之法律關係無法成立而再另行約定改
    成租賃之法律關係；再參以證人即辦理本件系爭不動產之買
    賣契約書之代書鄭寶蚶於偵查證稱：「當時買方趕著要搬進
    入，所以當時他跟賣方說要借屋裝修房屋，有修東西要搬進
    去，賣方也同意，當時我還有特地跟賣方說，到時候要是買
    方趕不走怎麼辦，但是賣方說沒有關係。」等語（見偵查卷
    第31頁），足見告訴人於移轉所有權登記及被告履行交付價
    金義務前，被告認告訴人已同意被告使用並搬入系爭房屋，
    是被告上開所辯堪信屬實。從而，不論被告與告訴人間約定
    為租賃抑或是買賣的債之法律關係，因告訴人已交付鑰匙予
    被告，使被告得裝潢內部，均使被告認有使用系爭房屋之合
    法之權源，則與竊佔行為有殊。至於被告與告訴人間之法律
    關係究為租賃或是買賣，或因債之關係所生之權利義務一方
    未履行而有所爭執時，乃民事糾葛，應循民事訴訟途逕訴求
    解決，不能遽認係竊佔犯行。
五、原審法院未予詳究，遽認被告甲○○所為構成竊佔罪，而為
    被告有罪之判決，自有未洽。被告上訴意旨否認有竊佔之犯
    行而指摘原判決不當，為有理由，應由本院將原審判決撤銷
    ，另為被告無罪之諭知。
據上論斷，應依刑事訴訟法第369條第1項前段、第364條、第301
條第1項判決如主文。
本案經檢察官黃柏齡到庭執行職務。
中    華    民    國    95    年    10    月    31    日
                  刑事第20庭    審判長法  官  尤豐彥
                                      法  官  魏新國
                                      法  官  張明松
以上正本證明與原本無異。
不得上訴。
                                      書記官  柯月英
中    華    民    國    95    年    10    月    31    日


司法院資訊處製作；財團法人民間司法改革基金會備份。
